臺灣高雄地方法院民事判決　　　　　　 100年度家簡字第31號
原　　　告　吳長穎　
被　　　告　何翊甄　
上列當事人間請求返還聘金事件，本院民國100年11月15日辯論
終結，判決如下：
    主      文
原告之訴駁回。
訴訟費用由原告負擔。
    事實及理由
一、原告主張：被告為未成年人黃郁珊之母，原告與黃郁珊因係
    男女朋友發生性關係，被告得知後要求原告娶黃郁珊為妻，
    原告乃於98年4月24日左右與黃郁珊訂婚並給付其新台幣（
    下同）260,000元之聘金，並於訂婚10日後之98年5月4日與
    黃郁珊舉行結婚之公開儀式，因民法結婚之規定已修正為登
    記婚，而黃郁珊係未成人，原告與黃郁珊向戶政機關申請結
    婚登記時，遭戶政機關認黃郁珊係未成年人拒絕受理登記，
    致原告與黃郁珊之結婚因未登記而無效。因原告與黃郁珊之
    結婚無效，爰依民法第979條之1之規定提起本訴，請求被告
    返還上開聘金等語。並聲明：被告應給付原告260,000元。
二、被告則以：黃郁珊與原告訂婚後，確實有依約與原告於98年
    5月4日舉行結婚典禮，黃郁珊並自98年4月間起至99年9月22
    日左右之將近一年半期間，與原告同居在原告住處，並生下
    一子黃炳誠，黃郁珊確實已履行婚約，並非未履行婚約，原
    告之請求無理由等語置辯。並聲明：駁回原告之訴。
三、兩造爭執事項及不爭執事項：
（一）不爭執事項：
  １、原告於98年4月24日左右與黃郁珊訂婚並給付其260,000元
      之聘金，並於訂婚10日後之98年5月4日與黃郁珊舉行結婚
      之公開儀式。
  ２、原告與黃郁珊確實有依傳統習俗下聘及辦理結婚典禮，只
      是因黃郁珊未成年，因此向戶政事務所申請結婚登記時，
      被戶政人員拒絕登記，因此結婚依修正後民法新法登記婚
      之規定，因未登記而無效。
  ３、黃郁珊與原告確實有舉辦結婚典禮，黃郁珊亦確實至原告
      住處與原告同住，期間為自98年4月間到99年9月22日左右
      ，將近一年半，並生下一子黃炳誠。
（二）爭執事項：
      原告與黃郁珊之結婚，因為黃郁珊未成年，兩造向戶政事
      務所結婚登記時，被戶政人員拒絕登記，因此結婚依修正
      後民法新法的規定而無效之事實，是否符合民法第979條
      之1請求返還聘金之要件，原告得否依此規定請求被告返
      還聘金？
四、得心證之理由：
（一）按「因訂定婚約而為贈與者，婚約無效、解除或撤銷時，
      當事人之一方，得請求他方返還贈與物。」，民法第979
      條之1固定有明文。惟按，婚約當事人之一方，得依此規
      定請求返還贈與物（含聘金等）之他方，必以訂定婚約之
      他方為限，故如婚約之一方非以婚約他方當事人為被告，
      而是以另一方當事人之父母為被告，因另一方當事人之父
      母並非婚約當事人，其請求因與契約相對性原則及上開法
      條之規定不符，即無理由可言，此參最高法院72年度台上
      字第3661號判決要旨：「查本件訂定婚約之當事人，為被
      上訴人蔡女與上訴人。至被上訴人蔡某、蔡婦，不過因蔡
      女於訂婚時尚未成年，曾行使其法定代理人之同意權，其
      本身與上訴人間不發生婚約關係。蔡女與上訴人相互解除
      婚約，無論何方為有理，上訴人均無從本於婚約關係對被
      上訴人蔡某、蔡婦為任何賠償之請求。」之說明自明。次
      按，民法第979條之1之立法目的係在於，婚約當事人常因
      婚約而贈與他方財物，以期達到成立結婚之目的，是倘該
      「婚約」無效、解除、撤銷，致婚約無法履行時，則應許
      他方返還贈與物，始為衡平，因此依此立法目的，婚約當
      事人之一方，事後如確實已依約履行「婚約」，惟已履行
      婚約後之「結婚」，因其他原因而無效者，因當事人確實
      已依約履行婚約，即無違約之情形可言，本條之規範目的
      已達，自無許當事人一方再依本條之規定為請求，此由民
      法第979條之1之文義，已明文規定，須係因「婚約」無效
      、解除或撤銷之情形，始得依此規定請求返還贈與物，而
      非規定為「結婚」無效、解除或撤銷之情形得請求返還，
      互相參照，亦可得知，故如非「婚約」無效、解除或撤銷
      之情形，而係「結婚」無效之情形，因非本條所規定之範
      圍，婚約當事人之一方，自不得依此規定請求返還贈與物
      。
（二）經查，本件原告起訴非以婚約他方當事人之黃郁珊為被告
      ，而是以非婚約當事人之黃郁珊之母何翊甄為被告；另黃
      郁珊於98年4月26日左右與原告訂婚後，確實已依約與原
      告於98年5月4日舉行結婚典禮，黃郁珊並自98年4月間起
      至99年9月22日左右之將近一年半期間，與原告同居在原
      告住處，並生下一子黃炳誠，黃郁珊亦確實已依約履行婚
      約，為兩造所不爭執之事實，則依上開法條規定及最高法
      院判決要旨之說明，原告之上開主張，因與法條所規定之
      要件不符，自屬無據，不應准許。
（三）從而，原告依民法第979條之1之規定，請求被告返還上開
      260,000聘金，因與上開法條之規定不符，為無理由，應
      予駁回。
五、訴訟費用負擔之依據：民事訴訟法第78條。
中    華    民    國   100    年    12    月    5     日

                  家事法庭  法  官  郭文通
上為正本，係照原本作成。
如對本判決上訴，須於判決送達後20日內向本院提出上訴狀。如
委任律師提起上訴者，應一併繳納上訴審裁判費。
中    華    民    國   100    年    12    月    5     日
                            書記官  林佑盈